臺灣新竹地方法院民事判決　　　　　　　 95年度訴字第820號
原　　　告　乙○○
被　　　告　甲○○
訴訟代理人　丙○○
上列當事人間遷讓房屋事件，本院於民國96年2月8日言詞辯論終
結，判決如下：
    主      文
被告應自門牌號碼新竹市○○街十六巷一弄六號房屋遷出，並將
該房屋返還原告。
被告應給付原告新台幣陸仟捌佰柒拾陸元及自民國九十五年八月
二十二日起至清償日止，按年息百分之五計算之利息；另應自民
國九十五年九月一日起至返還上開房屋之日止，按月給付原告新
台幣肆仟柒佰參拾柒元。
原告其餘之訴駁回。
訴訟費用由被告負擔十分之七，餘由原告負擔。
    事實及理由
一、原告主張：
（一）緣被告訴訟代理人丙○○於民國（下同）94年2月16日與
      訴外人九榕不動產仲介經紀股份有限公司（下稱九榕不動
      產公司）簽立標購法院不動產契約書，約定由九榕不動產
      公司協助被告之夫丙○○購買本院執行處於94年7月13日
      所拍賣坐落新竹市○○街16巷1弄6號4層樓房地（下稱系
      爭房地），服務報酬為拍賣底價百分之五計22萬元（含搬
      遷費、代書費、契稅規費及聲請點交之顧問服務費）。於
      簽立契約時，被告表示只有自備款10萬元，希望能代覓願
      提供資金者助其完成標購不動產並願意給付合理之利息。
      原告旋即於94年7月間代為覓得訴外人蔡慶和出資，除先
      行於95年7月26日代為支付標購保證金二成之外，更於其
      後配合銀行融資代為給付標購之尾款，惟蔡慶和為確保其
      自身權益，故要求以其名義為投標人，得標後需將權利登
      記予蔡慶和，代被告申辦銀行融資完成後可全額償還蔡慶
      和之出資時，始將上開不動產移轉至被告名下。
（二）又本件得標後原告亦積極為被告尋求銀行融資，惟因被告
      本身信用瑕疪及未加入勞保因素，被多家銀行拒絕而無法
      辦理，被告亦曾央求被告之大伯及妹妹代為出面申辦銀行
      貸款未能如願，故被告乃於95年2月16日與其夫丙○○共
      同出具協議書，同意於95年4月16日前，若仍無法辦理銀
      行貸款或補足房屋購買差額時，願放棄購買，將房地無償
      返還，並於95年2月16日，提供過戶所需之印鑑及印鑑證
      明，惟需被告違反上開約定時，始得進行辦理產權移轉予
      第三人事宜。詎屆期被告並未依約履行，故系爭房地乃於
      95年7月18日移轉為原告所有，但原告履次催促被告搬遷
      ，被告均拒不回應。
（三）又原告係代被告標購系爭房地，於標購前亦請被告閱覽法
      院公告事宜，且法院不動產拍賣公告為透明化，任何人皆
      可詳閱，系爭房屋4樓部分一開始即為不點交，且點交係
      法院之職責，何來原告無法交付及違約？又原告自94年8
      月即每月負擔銀行貸款利息8,319元，嗣被告無法承買，
      依切結書被告應於95年6月前搬離，被告非但不搬遷且有
      意繼續佔住，於95年1月前原告雖無使用系爭房地，但代
      墊之利息係肇因被告，95年1月之後被告確已住進系爭房
      屋，倘若被告承購需支付銀行利息，其後因被告無法承購
      ，故支付租金亦屬合理。
（四）末查，系爭房地已於95年7月18日移轉為原告所有，被告
      即屬無權占有，惟屢經催促其交還系爭房屋均置之不理，
      爰依民法第767條規定，請求被告將無權占有之系爭房屋
      騰空返還原告；又被告無權占有系爭房屋，獲有相當於租
      金之利益，致原告受有相當於租金之損害，以每月1萬
      5,000元計算相當於租金之損害賠償額。被告自95年1月起
      至8月止，應給付原告12萬元之損害賠償金（15,000×8＝
      120,000）；並另請求被告自95年9月間起至遷讓返還系爭
      房屋之日止，按月給付原告相當於租金之損害金1萬5,000
      元。又被告依前揭標購法院不動產契約書，應給付原告22
      萬元之服務報酬，扣除被告先前已付之10萬元，尚有12萬
      元未付，又系爭房地係以403萬9,000元標得，押標金73萬
      元，係由蔡慶和墊付，並用蔡慶和名義向銀行貸款323 萬
      ，前揭323萬元之貸款每月利息支出8,000元，共4萬元，
      再加上銀行所收之帳戶管理費3萬8,760元及火險、地震險
      2,000元，合計8萬零760元。又前揭代墊押標金73萬元及
      尾款代墊款7萬9,000元，自94年8月至12月止，以年息百
      分之4.95計算利息，合計共1萬5,056元，再加上代書費5
      萬元，三次移轉系爭房屋支出契稅共9萬7,902元，財產交
      易所得稅1萬4,140元，以上合計共54萬7,422元，併請求
      被告如數給付。為此聲明：（一）被告應將坐落新竹市○
      ○街16巷1弄6號房屋騰空交還原告。（二）被告應給付原
      告54萬7,422元，及自起訴狀繕本送達被告翌日起至清償
      日止，按年息百分之五計算利息。（三）被告應自95年9
      月起至返還第一項房屋之日止，按月給付原告1萬5,000元
      之損害金。
二、被告則以：
（一）系爭契約書為被告之夫丙○○與九榕不動產公司簽訂，合
      約內容為九榕不動產公司應協助被告之夫標購系爭房地。
      原告雖已協助標得卻無法依約順利點交系爭房屋。致系爭
      房屋4樓被告至今仍無法點交使用。原告既未依約點交系
      爭房屋，自不得向被告請求服務報酬及貸款金額暨利息。
（二）被告雖同意給付合理之利息，但原告確未於投標日前清楚
      告知被告利息之計算方式，致被告及其夫丙○○誤以為利
      息計算方式與銀行相同。而系爭房地係於得標後，原告將
      不動產權利移轉至被告名下後，原告才告知被告需給付利
      息及人頭費60萬元，被告對此不表同意。
（三）原告雖有尋求多家銀行辦理貸款事宜，但並非如原告所述
      理由而未辦成，實係銀行人員至現場勘查標的物時得知其
      4樓不點交，致銀行願放貸金額無法依原告所提出之申請
      數額。又被告雖於95年2月16日無助之下與原告達成協議
      簽立切結書，但仍積極與原告協調利息金額，惟原告堅持
      不願讓步，要求被告縱使放棄購買亦必須支付利息費用，
      若無法給付就必須搬離，被告絕無拒不回應之情。再者，
      原告本應於簽立切結書後積極為被告辦理房屋貸款事宜，
      然原告非但未處理被告貸款一事，更於95年2月至4月間任
      憑原告所負責之仲介公司業務人員帶同第三人看系爭房屋
      ，並揚言屋主欲出賣，要求被告及家人搬離，完全無視被
      告及家人隱私及安全。再者，上開標購法院不動產契約書
      載明服務報酬22萬元含搬遷費、代書費、契稅規費，何以
      原告仍要求被告支付代書費，顯係無理等語，資為抗辯。
      並聲明：原告之訴駁回。
三、兩造不爭執之事實：
（一）原告主張被告訴訟代理人丙○○於94年2月16日與訴外人
      九榕不動產公司簽立標購法院不動產契約書，約定由九榕
      不動產公司協助丙○○標購本院93年度執字第11568號清
      償借款強制執行事件所拍賣之坐落新竹市○○段482地號
      土地及其上492建號即門牌號碼新竹市○○街16 巷1弄6號
      房屋，因被告僅備有10萬元資金，乃由原告代為覓得訴外
      人蔡慶和提供資金投標，並由原告於94年7月13 日以蔡慶
      和代理人名義，以403萬9,000元標得系爭房地，蔡慶和並
      於94年8月10日取得不動產權利移轉證書，嗣於同年8月29
      日將系爭房地移轉登記予被告，業據原告提出標購法院不
      動產契約書、不動產權利移轉證書、土地及建物登記影本
      為證，並經本院依職調權取本院93年度執字第11568號強
      制執行卷宗核閱無訛。
（二）又被告嗣已遷入系爭房屋居住使用，惟因故未能順利辦理
      銀行貸款，乃於95年2月16日與夫丙○○簽立切結書一紙
      ，同意於95年2月20日支付系爭房屋二月份銀行貸款本息
      ，並於同年2月21日前，籌得38萬元用以支付至2月16日止
      之代墊利息等費用。並自95年2月16日起至4月16日止，全
      力辦理貸款事宜，屆時如仍無法辦理銀行貸款或補足購買
      房屋差額時，被告願放棄購買，將系爭房地無償返還。嗣
      被告因未能履行前開約定，乃於95年7月18日以買賣為原
      因，將系爭房地移轉登記予原告所有，惟被告迄未搬遷，
      現仍占有使用系爭房屋1至3樓等情，為兩造所不爭，並有
      切結書、系爭房地登記謄本在卷可資佐證。
四、原告請求被告遷讓系爭房屋及給付上開金額，被告則以前詞
    置辯，故本件兩造所爭執者厥為：被告之占有有無合法權源
    ？原告請求之金額有無理由，是否合理？經查：
（一）按所有人對於無權占有或侵奪其所有物者，得請求返還之
      ，對於妨害其所有權者，得請求除去之，民法第767 條定
      有明文。系爭房地業於95年7月18日移轉為原告所有，被
      告雖抗辯九榕不動產公司未依約點交系爭房屋4樓云云，
      惟前揭標購法院不動產契約之當事人為九榕不動產公司與
      被告訴訟代理人丙○○，核與兩造無涉，被告執此抗辯自
      無理由，是其於原告取得所有權後，未獲原告同意繼續占
      有使用系爭房地，即屬無權占有，原告本於所有權人之地
      位，訴請被告騰空遷讓系爭房屋，洵屬有據，應予准許。
（二）又依不當得利之法則請求返還不當得利，以無法律上之原
      因而受利益，致他人受有損害為其要件，故其得請求返還
      之範圍，應以對方所受之利益為度，非以請求人所受損害
      若干為準，無權占有他人土地，可能獲得相當於租金之利
      益為社會通常之觀念（最高法院61年台上字第1695號判例
      意旨參照）。本件被告無權占有原告所有系爭房屋，已如
      前述，是原告自得依上開規定請求被告返還相當於租金之
      利益。復按城市地方房屋之租金，以不超過土地及建築物
      申報總價額年息百分之10為限，土地法第97條第1項定有
      明文。查系爭房屋現值為536,100元，有系爭房屋稅籍證
      明書一紙附卷可參，而房屋坐落基地為新竹市○○段482
      地號土地，占有面積為99.13平方公尺，權利範圍為全部
      ，又上開土地93年1月之申報地價為每平方公尺1,760元，
      有土地登記謄本、地價第二類謄本在卷可憑。再者，系爭
      房屋位於新竹市○○路往南寮方向巷道內，距市區車程約
      15分鐘，附近均為住家，除延平路轉入華江街路邊有一家
      便利超商外，無其他商店，生活機能並非便利等情，業據
      本院履勘現場屬實，有勘驗筆錄在卷可參。故本院斟酌系
      爭房屋屋況、四周環境等一切情狀，認依系爭房屋課稅現
      值及土地申報總價額年息百分之8核算相當於租金之損害
      ，較為合理，則原告每月得請求之損害金為4,737元【計
      算式：（1,760元×99.13㎡＋536,100元）×8％÷12 月
      ＝4,737元】。至原告主張其每月受有1萬5,000元相當於
      租金之損害，並請求被告給付自95年1月起至同年8月止，
      共12萬元之損害賠償金（15,000×8＝120,000）云云，然
      未舉證以實其說，且原告係於95年7月18日始取得系爭房
      地所有權，已如前述，在此之前，原告既非系爭房地之權
      利人，自無權向被告為請求。從而，在上開範圍內，原告
      自95年7月18日起算至同年8月底止，請求被告給付6,876
      元【計算式：（4,737元×14／31）＋4,737元＝6,876元
      】及自起訴狀繕本送達被告翌日即95年8月22日起至清償
      日止，按年息百分之5計算之利息；另自95年9月1日起至
      遷讓返還系爭房屋之日止，按月給付原告相當於租金之損
      害金4,737元，為有理由；至原告請求之始期逾95 年7月
      18日之前及每月請求金額超過4,737元部分，自無足取，
      應予駁回。
（三）原告又主張依前揭標購法院不動產契約書，被告尚應給付
      其12萬元之服務報酬，又系爭房地押標金73萬元係由蔡慶
      和墊付，並用蔡慶和名義向銀行貸款323萬，貸款利息每
      月8,000元，共4萬元，帳戶管理費3萬8,760元及火險、地
      震險2,000元合計8萬零760元。又押標金73萬元及尾款代
      墊款7萬9,000元自94年8月至12月止，以年息百分之4.95
      計算利息，合計共1萬5,056元，再加上代書費5萬元，三
      次移轉系爭房屋支出契稅共9萬7,902元，財產交易所得稅
      1萬4,140元，合計54萬7,422元，併請求被告如數給付云
      云。惟查，系爭標購法院不動產契約書之締約當事人為九
      榕不動產公司與丙○○，兩造均非契約當事人，另被告固
      有與丙○○一同出具切結書，惟原告僅係以見證人地位簽
      名於切結書，有切結書一紙在卷可按，是原告自無從依前
      揭標購法院不動產契約書或切結書向被告請求服務報酬及
      嗣後系爭房地因移轉所支出之費用。又原告自承系爭房地
      係由蔡慶和代墊押標金及向銀行融資代付尾款，並提出放
      款客戶往來明細表一紙為證，則因此需支付銀行貸款利息
      、帳戶管理費、火險、地震險等費用者乃蔡慶和並非原告
      ，原告復未能舉證證明其與蔡慶和間有何債權讓與關係，
      是其上開請求，亦乏所據，應予駁回。
五、綜上所述，本件被告並無占有系爭房屋之合法權源，從而原
    告本於系爭房屋所有權人及不當得利之法律關係，請求被告
    自坐落新竹市○○街16巷1弄6號房屋遷出並騰空返還原告，
    並給付原告6,876元及自起訴狀繕本送達被告翌日即95年8月
    22日起至清償日止，按年息百分之5計算之利息；另自95年9
    月1日起至遷讓返還系爭房屋之日止，按月給付原告相當於
    租金之損害金4,737元，為有理由，應予准許，逾此部分之
    請求，為無理由，應予駁回。
六、本件判決之基礎已臻明確，兩造其餘攻擊防禦方法及舉證，
    核與判決結果無影響，爰不另一一論述，附此敘明。
七、據上論結，本件原告之訴為一部有理由，一部無理由，依民
    事訴訟法第79條、第78條，判決如主文。
中　　華　　民　　國　　96　　年　　3　　月　　 2 　　日
                  民事第二庭    法　官　楊明箴
以上正本係照原本作成。
如對本判決上訴，須於判決送達後20日內向本院提出上訴狀。
中　　華　　民　　國　　96　　年　　3  　月　　 2 　　日
                                書記官　龔紀亞
